臺灣高等法院刑事判決　　　　　　　94年度上更(一)字第77號
　上　訴　人
　即　被　告　丙○○
　指定辯護人　本院公設辯護人王永炫
上列上訴人因強盜等案件，不服臺灣基隆地方法院93年度訴字第
328號，中華民國93年6月30日第一審判決（起訴案號：93年度偵
字第1633號、93年度偵字第1995號），提起上訴，判決後，經最
高法院發回更審，本院判決如下：
    主  文
上訴駁回。
    事  實
一、丙○○前曾向姓名年籍不詳綽號「阿奇」之友人，商借得車
    號不詳之機車乙輛，以供己代步使用，民國93年3月24日上
    午11時45分許，丙○○騎乘上開機車行經基隆市○○區○○
    路36巷1號1樓之蘭亭麵食小吃店時，適見該店尚未對外營業
    ，店內僅有甲○○一人在整理物品，遂萌生不法所有之意圖
    ，先將機車停放在路邊（未熄火），再利用該店已開啟之側
    邊小鐵門迅速入內，趁甲○○未及防備之際，在甲○○面前
    徒手奪取甲○○放置在靠近門口附近桌上之背包1只（內有
    現金新臺幣4萬多元、美金2百多元、人民幣2百多元、泰幣1
    萬多元、臺灣銀行存摺、郵局存摺及建華銀行存摺各1本、
    甲○○健保卡、甲○○身分證，黨友謙健保卡、黨友彤健保
    卡、臺灣銀行金融卡、郵政儲金金融卡、台新銀行金卡、彰
    化銀行提款卡、愛的世界信用卡及聯邦銀行信用卡各1張、
    飛利浦行動電話1支-內含0000000000號通話晶片1只），得
    手後，旋即迅速騎乘上開機車逃逸。所得現金則經丙○○花
    用一空，甲○○健保卡、甲○○身分證、黨友謙健保卡、黨
    友彤健保卡、臺灣銀行金融卡、郵政儲金金融卡、台新銀行
    金卡、彰化銀行提款卡各1張，則經丙○○攜往不知情之方
    秀貞（蘇如玉之胞妹）住處藏放，嗣並因方秀貞查覺有異，
    而攜往報警，再由員警發還甲○○。甲○○之皮包及其餘物
    件，則經丙○○棄置在基隆市○○路212巷29號之國都旅社
    附近之垃圾車內，而已滅失。
二、丙○○因缺錢花用，乃另行萌生不法所有之意圖，與其女友
    蘇如玉（已判決確定）基於強盜他人財物之概括犯意聯絡，
    分別於下列時間，推由蘇如玉騎乘上開車號不詳之機車，搭
    載丙○○前往下列地點，由丙○○持客觀上足以致人死傷、
    可做為兇器使用之西瓜刀1把，以下述方式，強盜他人財物
    ：(一)於93年4月11日上午9時30分許，由蘇如玉騎乘上開機車
    搭載頭戴安全帽之丙○○前往基隆市○○區○○路24號前，
    再由丙○○下車並手持上開西瓜刀1支，朝適在現場之黃莉
    娜身體附近比劃，喝令黃莉娜交出財物，以此脅迫方式致使
    黃莉娜不能抗拒，而交出皮包1個（內含黃莉娜家中鑰匙1串
    、戒指2只、白金手鍊及白K金手鍊各1條及現金新臺幣300元
    ）；丙○○得手後，旋即與蘇如玉共同騎乘上開機車迅速離
    開現場。強盜所得之現金，則經渠二人花用一空；其餘財物
    ，除戒指1只及白金手鍊1條已經員警循線尋回並發還與黃莉
    娜，餘均業經丙○○棄置在國都旅社附近之垃圾車內而已滅
    失。(二)於93年4月11日上午11時許，由蘇如玉騎乘上開機車
    搭載頭戴安全帽之丙○○，前往基隆市○○區○○街385 號
    前，再由丙○○下車並以右手持上開西瓜刀1支，自適在該
    處之乙○○大女兒身後繞過乙○○大女兒之脖子，喝令乙○○交出財物，又以左手徒手拉扯乙○○掛在脖子上之金項鍊
    ，以此強暴、脅迫方式致使乙○○不能抗拒，而強盜乙○○
    之金項鍊1條得逞；丙○○即與蘇如玉共同騎乘上開機車迅
    速離開現場。強盜所得之金項鍊乙條，先經蘇如玉持往位在
    基隆市○○區○○路11號之玉福銀樓，以6550元之代價變賣
    ，經丙○○花用一空。(三)於93年4月12日夜間9時50分許，由
    蘇如玉騎乘上開機車搭載頭戴安全帽之丙○○前往基隆市○○區○○路35號附近，再由丙○○下車並以右手持上開西瓜
    刀1支，接近當時正跨坐在停放於路邊機車上之丁○○，喝
    令丁○○交出財物；又以左手徒手拉扯丁○○勾掛在機車腳
    踏墊前方之皮包，丁○○因受到驚嚇而出手回奪，丙○○見
    狀，乃一手以不法腕力強扯丁○○皮包，一手持刀割傷丁○○之左手腕，使丁○○受有左手腕背側撕裂傷合併三條肌腱
    斷裂之傷害（傷害部分，未據丁○○提出告訴），以此脅迫
    及強暴之方式，致使丁○○不能抗拒，而順利取得丁○○之
    皮包乙個（內含皮夾1只、NOKIA7250行動電話1支-內含0000
    000000號通話晶片1只、英斯特I2300行動電話1支-內含0000
    000000號通話晶片1只、台新銀行信用卡2張、現金卡、中國
    信託商業銀行信用卡、富邦銀行信用卡、花旗銀行信用卡、
    郵局提款卡、臺灣銀行提款卡、身分證、健保卡、機車駕駛
    執照各1張及現金一千多元)；丙○○得手後，旋即與蘇如玉
    共同騎乘上開機車迅速離開現場。強盜所得之現金一千多元
    ，經其二人朋分花用一空；行動電話2支，則經丙○○丟棄
    在基隆市田寮河內，而已滅失；其餘皮包及物件，均經丙○○丟棄在基隆市○○路138號代天宮門前之垃圾桶內，並已
    經員警尋獲而發還丁○○。嗣為警據報後循線查獲，並扣得
    丙○○所有供犯強盜案所用之安全帽1頂；至上開西瓜刀1支
    ，則業經丙○○丟棄在基隆市○○路212巷29號國都旅社3樓
    樓梯間而滅失，未據扣案。
三、案經基隆市警察局第一分局、第四分局分別報請臺灣基隆地
    方法院檢察署檢察官偵查起訴。
    理  由
一、上訴人即被告丙○○對上開事實二部分供認在卷，核與被害
    人黃莉娜於警詢、被害人乙○○、丁○○於警詢及偵查中指
    述之情節相符；被告對事實一部分則辯稱是竊盜，不是搶奪
    云云。查被告於警訊中雖供稱其於93年3月份騎乘機車經基
    隆市市立游泳池旁（即基隆市○○路36巷1號1樓），見該處
    店面未營業，僅開側門小鐵門，店內只有二人在廚房做事，
    且看到靠近門口處桌子上，擺放鐵灰色背包乙只，即將機車
    停在門口未熄火，下車趁被害人未注意之際，進入店內將該
    皮包拿走，騎機車逃逸（偵字第1995號偵查卷第5頁）；於
    本院前審辯稱伊潛入前址蘭亭麵食小吃店，趁被害人不注意
    將該背包取走，騎機車逃逸，係犯竊盜罪。於本院審理中陳
    稱甲○○部分，我進入麵店時，甲○○在後面廚房，他的皮
    包放在靠近廚房門口，我偷偷拿起皮包，出去時撞到門，這
    時他才知道，並非當著他的面拿皮包等語 (本院94年6月21
    日審判筆錄第2頁)。惟查以上已據被害人甲○○於警訊中陳
    稱「當日我所經營之蘭亭麵食小吃店未營業，我在店內整理
    物品，當時我將該只背包置於身旁之桌面上，忽有一男子進
    入，我正打算跟他說今日未營業之際，他就當著我的面將背
    包搶走，我就在後面追呼有賊，因他在店外停放已發動機車
    乙部，所以他就跳上機車揚長而去」 (偵字第1995號卷第10
    頁)，於檢察官訊問時具結證稱「當天沒有營業，店門留一
    個小門，我在店裡整理東西，將包包放在桌子上，有一人穿
    雨衣，戴安全帽進來，我以為是客人，正要跟他說話，但他
    什麼話都沒有說，就把我包包拿了就走，跑去門口騎著機車
    逃跑」等語 (見偵字第1663號卷第199、200頁)。查甲○○
    於檢察官偵查中所述並無顯然不可信之情況，且與警訊中所
    陳亦屬一致，其與被告素不相識，對究係當其面取走財物或
    趁其不知取走財物，於所犯罪名、刑責有何影響，未必知悉
    ，就此亦無故意為不利於被告之陳述之必要，是其證言應可
    採為證據，依其所證述，則被告係當被害人甲○○之面，乘
    其不及防備之際取走財物，並非乘被害人不知而竊取，被告
    所辯僅係竊盜云云，自屬卸責之詞，不足採信。此外並經證
    人方秀貞於警詢時證述明確，以上且有贓物認領保管收據3
    紙、金飾買入登記簿影本、行政院衛生署基隆醫院驗傷診斷
    書、行政院衛生署基隆醫院93年5月10日 (93)基醫病字第09
    30003006號函各1紙、照片19幀附卷及被告丙○○作案用之
    安全帽1頂扣案可佐，堪認被告不利於己之自白與事實相符
    ，可以採信。
二、查被告於本院前審提出臺北市立松山療養院診斷證明書1紙
    ，辯稱伊因服用該療養院醫師所開之戒毒藥品後，呈腦部空
    白，精神恍惚，神智不清情狀，因而犯本件之罪。並聲請送
    專業機構或人士鑑定其服用該療養院之藥後犯罪時，是否達
    精神耗弱或心神喪失之狀態等語，於更審中亦以此為辯。本
    院據以調借被告於前臺北市立療養院診療之病歷資料影本、
    連同本案全卷送請法務部法醫研究所鑑定被告服食該醫院醫
    師所給與之藥品，是否影響其精神狀態。經鑑定後綜合研判
    認「1.由93年3月9日開具之7天份藥物，主要為治療海洛英
    脫癮症候群，由於10種藥物中3種為苯二氮平類鎮靜藥物（
    安靜錠、當眠多）及抗組織胺H1（驅特異）為造成嗜睡，精
    神鎮靜之藥物，其他藥物為治療海洛英、嗎啡類藥物脫癮現
    象所造成腸道蠕動加快、非特異性肌肉酸疼痛及副交感神經
    興奮之抑制，與精神意識較無關。2.至丙○○門診日期93年
    3月9日，取得門診用藥7日份，於15日、32日及33日後犯罪
    ，並由陳員供詞稱「進去時他 (受害人)不知道，但我出來
    時碰到桌子，他有看到」，並能於犯案時先將機車放在路旁
    未熄火，於得手後迅速離去等情節研判，均無受藥物影響致
    精神耗弱之跡象，更無法支持「拿了一個月的藥」、「我是
    警察逮捕後才知道犯案」之事實。3.臺北市立療養院所給之
    海洛英戒斷治療藥物，主要副作用為鎮靜、嗜睡，較無可能
    尚能清醒走動、且具互動行為反應之行為模式及使用兇器恫
    嚇之情事等，支持陳員犯案時之警覺及記憶尚存。故研判嫌
    疑人犯罪當時應無使用藥物之跡證，或縱使有使用藥物應未
    達影響精神狀況之程度。」鑑定結果認「並無明顯可致丙○○因藥物影響引起精神耗弱或心神喪失之事實」，有法務部
    法醫研究所94年5月31日 (94)醫鑑字第0539號鑑定書在卷可
    查。另參之被告對案發時之行為情境，供陳明確，亦見其行
    為時並未因受藥物影響而有心神喪失或精神耗弱之情形。是
    被告此部分所辯及並稱其連續加重劑量服食云云，顯係卸責
    之詞，不足採信。其聲請傳訊其父陳林忠、其友李哲倫以證
    明其精神異常，及傳訊臺北市立療養院之主治醫師以證明其
    診治之經過等，惟查陳林忠、李哲倫並非具醫學專業人員，
    且於被告行為時亦均不在場，至被告之診療情形亦已詳載於
    病歷供鑑定之參考，是均無傳訊之必要。被告另聲請傳訊蘇
    如玉，說明案發之情形，惟查被告前開犯行，已臻明確，自
    無傳訊蘇如玉之必要。又甲○○經本院傳訊未到，惟其於偵
    查中已具結證述明確，核亦無再傳訊之必要，均附此敘明。
三、綜上所述，本件被告丙○○搶奪、強盜之犯行，事證明確，
    足以認定。
四、查刑法第321條第1項第3款及第330條第1項所謂之攜帶「兇
    器」，其種類並無限制，凡客觀上足以對人之生命、身體、
    安全構成威脅，具有危險性之兇器均屬之，且祇須行竊或強
    盜時攜帶此種具有危險性之兇器為已足，並不以攜帶之初有
    行兇之意圖為必要（最高法院79年台上字第5253號判例可資
    參照）。被告丙○○於上揭事實二所載之時間、地點，或持
    刀對被害人施以脅迫，或持刀對被害人施以強暴，致被害人
    達於不能抗拒之程度，而取得被害人之財物，核被告之所為
    ，係犯刑法第330條第1項之攜帶兇器強盜罪。被告丙○○如
    事實一之所為，則另犯刑法第325條第1項之搶奪罪。被告丙○○與蘇如玉就上揭事實二所示之犯行，皆有犯意之聯絡及
    行為之分擔，均為共同正犯。被告丙○○前後三次攜帶兇器
    強盜之犯行，時間緊接，手法相類，所犯係構成要件相同之
    罪名，顯係基於概括犯意反覆為之，為連續犯，應依刑法第
    56條規定論以一罪，並加重其刑。所犯上開搶奪罪、連續加
    重強盜罪間，犯意各別，行為互殊，應予分論併罰。
五、原審以被告犯行明確，適用刑法第28條、第56條、第330條
    第1項、第325條第1項、第51條第5款、第38條第1項第2款之
    規定，並審酌被告時值青年，竟不思以正當方法換取金錢，
    妄想以此方式不勞而獲，觀念偏差，極待矯治，且被告持刀
    強盜之行為，不僅對被害人之人身安全造成威脅，更嚴重妨
    礙社會之安寧秩序，實亦不宜輕處，惟慮及被告犯後均已深
    表悔悟、態度良好等一切情狀，認被告丙○○意圖為自己不
    法之所有，而搶奪他人之動產，處有期徒刑8月；又共同連
    續意圖為自己不法之所有，攜帶兇器，以強暴、脅迫至使不
    能抗拒，而取他人之物，處有期徒刑8年6月，扣案之安全帽
    1頂，為被告丙○○所有，為犯強盜罪所用之物，依法宣告
    沒收，並定應執行有期徒刑9年，扣案之安全帽1頂沒收等，
    經核於法並無違誤，量刑亦屬妥適，被告上訴以上開搶奪部
    分，係竊盜罪，及其服用藥物、精神異常云云為辯，並請求
    輕判，核均無理由，應予駁回。
據上論斷，應依刑事訴訟法第368條判決如主文。
本案經檢察官張秋雲到庭執行職務。
中　　華　　民　　國　　94　　年　　7 　　月　　5 　　日
　　　　　　　　　刑事第十五庭審判長法　官  陳榮和
　　　　　　　　　　　　　　　　    法　官  張正亞
　　　　　　　 　 　　　　　　　　　法　官  蔡國在
以上正本證明與原本無異。
如不服本判決，應於收受送達後十日內向本院提出上訴書狀，其
未敘述上訴之理由者並得於提起上訴後十日內向本院補提理由書
（均須按他造當事人之人數附繕本）。
                                    書記官  耿鳳君
中　　華　　民　　國　　94　　年　　7 　　月　　5 　　日
附錄：本案論罪科刑法條全文
中華民國刑法第325條第1項
意圖為自己或第三人不法之所有，而搶奪他人之動產者，處6月
以上5年以下有期徒刑。
中華民國刑法第330條第1項
犯強盜罪而有第321條第1項各款情形之一者，處7年以上有期徒
刑。
